【裁判字號】    94,訴,1610
【裁判日期】    950613
【裁判案由】    化粧品衛生管理條例
【裁判全文】
臺北高等行政法院判決
                                     94年度訴字第01610號
                              .
原      告  蓓詩秋化粧品股份有限公司
代  表  人  甲○○（董事長）
訴訟代理人  丙○○
被      告  臺北市政府衛生局
代  表  人  宋晏仁（局長）住同上
訴訟代理人  乙○○
上列當事人間因化粧品衛生管理條例事件，原告不服臺北市政府
中華民國94年4 月20日府訴字第09405247700 號訴願決定，提起
行政訴訟，本院判決如下：
    主  文
原告之訴駁回。
訴訟費用由原告負擔。
    事  實
一、事實概要：
    原告未經申請核准，於民國（下同）93年6 月25日9 時30分
    、93年6 月29日13時30分及93年7 月5 日，分別在聯維有線
    電視系統第11頻道、大安文山有線電視系統第11頻道之富躍
    購物臺及網路網頁（網址：http：//www.bestchoice.com.t
    w/…，下稱系爭網頁）宣播及登載「BC2 醒膚平紋精華組合
    」、「S30 滋養霜」、「薰衣草香水粉」等化粧品廣告3 則
    （下稱系爭廣告）。其中在聯維有線電視系統第11頻道及大
    安文山有線電視系統第11頻道之富躍購物臺所宣播之「BC2
    醒膚平紋精華組合」化粧品廣告部分，其內容除有化粧品名
    及價格外，並分別載有「類肉毒桿菌，從外撫平皺紋，預防
    皺紋的產生，玻尿酸、蘆薈萃取液，保持細胞間水分，潤澤
    保濕細嫩肌膚，植物性彈力蛋白，肌膚重塑因子，聚麩胺酸
    ，增加肌膚彈性活力，深海海洋性膠原蛋白，植物性胎盤素
    ，深層修護已受損的肌膚」、「類肉毒桿菌保養品，最新生
    化科技，擦的肉毒桿菌…它的功效是瞬間遮斷神經細胞組織
    傳送、釋放肌肉細胞、撫平皺紋，添加深海膠原蛋白、植物
    型胎盤素（大豆中萃取），達到保濕修護細胞功能，活化細
    胞，還有玻尿酸、彈力素、彈力蛋白，增加肌肉彈性及保濕
    ，適用敏感性肌膚，添加蘆薈…具抗敏成分…深層修護已受
    損的肌膚…」等字樣，涉及介紹「生化機制」、「類肉毒桿
    菌」，與核准之化粧品廣告核定表內容不符；另在系爭網路
    所登載之「S30 滋養霜」及「薰衣草香水粉」化粧品廣告部
    分，其內容則載有產品名稱、圖片、成分及功效等事項，並
    未事先申請核准即擅自登載。系爭廣告分別經被告所屬萬華
    區衛生所、大安區衛生所及中正區衛生所（業於94年1 月1
    日改制為萬華區、大安區及中正區健康服務中心）查獲後，
    以93年6 月30日北市萬衛三字第09260360200 號、93年7 月
    6 日北市安衛三字第09330625400 號、93年7 月6 日北市正
    衛三字第09360434800 號、93年7 月8 日北市安衛三字第09
    33064900號函移被告所屬中山區衛生所（業於94年1 月1 日
    改制為本市中山區健康服務中心）調查。被告所屬中山區衛
    生所於93年7 月19日訪談原告代理人丙○○（改名前為謝年
    松）並製作談話紀錄後，以93年7 月22日北市中衛三字第09
    360659900 號函檢附談話紀錄及相關資料報請被告核處。案
    經被告審認相關事實尚有疑義，乃以93年8 月2 日北市衛四
    字第09335356200 號函請被告所屬中山區衛生所再行調查，
    其復於93年8 月12日訪談原告代理人丙○○，並製作談話紀
    錄後，以93年8 月17日北市中衛三字第09360712800 號函檢
    附談話紀錄及相關資料報請被告核處。經被告核認系爭廣告
    內容文字、畫面及言詞，均未於事前申請衛生主管機關核准
    即予登載，違反化粧品衛生管理條例第24條第2 項規定，爰
    依同條例第30條第1 項規定，以93年8 月30日北市衛四字第
    09336104300 號行政處分書，處以原告新臺幣（下同）2 萬
    元罰鍰（第1 則處1 萬元罰鍰，第2 、3 則各處5 千元罰鍰
    ），並命違規廣告應立即停止登載，如再經查獲，依法加重
    罰鍰處分（下稱原處分）。原告不服，提起訴願，亦遭決定
    駁回，遂提起本件行政訴訟。
二、兩造聲明：
（一）原告聲明：
    1.訴願決定及原處分均撤銷。
    2.訴訟費用由被告負擔。
（二）被告聲明：
    1.駁回原告之訴。
    2.訴訟費用由原告負擔。
三、兩造之爭點：
（一）原告主張之理由：
    1.被告稱原告系爭廣告關於宣播及登載系爭廣告關於「S30
      滋養霜」「薰衣草香水粉」等部分，其內容載有產品名稱
      、圖片、成分及功效等事項，未事先經申請許可。然本件
      係因網路初次建立測試中，內部作業一定會將產品內容放
      上，以查網頁建構是否健全，因此非屬進行買賣之廣告行
      為，故未標上價格，依行政院衛生署93年2 月12日衛署藥
      字第0930304134號函說明（七）：「網站、產品目錄、宣
      傳單、說明書或產品簡介上登載下列產品資訊者，無須申
      請廣告核准字號：1.含藥化粧品…2.一般化粧品…」原告
      網路測試中並無商業買賣行為，亦無金流及物流設置，在
      150 餘種產品中，僅使用上述2 種廣告產品作測試，又目
      前原告所有產品均已經行政院衛生署核准在案（行政院衛
      生署衛署粧廣字第9405047 至0000000 號）並繳交審查費
      用，內容並載明有價格、用途及用法，75大項產品均由經
      濟部補助經費設立網站作為購物銷售管道（網址：http：
      //178.to /bc2）， 並有金流及物流之設置，此些才是欲
      以網路進行買賣之產品。從而，原告絕不可能僅以眾多產
      品中之2 項產品來作廣告以資招徠生意，故上開2 種產品
      僅係作為測試網路功能之用甚明，自無違反化粧品衛生管
      理條例第24條第2 項規定。
    2.原告於聯維有線電視系統第11頻道及大安文山有線電視系
      統第11頻道之富躍購物臺所宣播之系爭廣告關於「BC2 醒
      膚平紋精華組合」部分，於播放前即已向行政院衛生署申
      請核准，並經「衛署粧廣字第9305151 號」廣告核定表准
      予刊載在案。查廣告內容雖載有「類肉毒桿菌」字樣，然
      係依照英文Argireling直接翻譯而來，此中英對照翻譯之
      結果並未違背原核准表內規定之內容。另外，廣告內容亦
      無宣播猥褻、有傷風化或虛偽誇大之情事，故原告並無違
      反化粧品衛生管理條例第24條第2 項規定。
（二）被告主張之理由：
    1.按化粧品衛生管理條例第24條第2 項規定：「化粧品之廠
      商登載或宣播廣告時，應於事前將所有文字、畫面或言詞
      ，申請中央或直轄市衛生主管機關核准，並向傳播機構繳
      驗核准之證明文件。」辦理。是本件原告在聯維有線電視
      系統第11頻道及大安文山有線電視系統第11頻道之富躍購
      物臺所宣播之「BC2 醒膚平紋精華組合」化粧品廣告，與
      核准之化粧品廣告核定表內容不符；另其在系爭網站所登
      載之「S30 滋養霜」及「薰衣草香水粉」化粧品廣告，並
      未事先申請核准，即擅自在網站上刊載，均違反上開規定
      ，其事證明確，洵堪認定。
    2.按利用傳播媒體登載商品資訊，以向不特定之多數人行銷
      產品，達到招徠消費者購買目的之行為，即屬廣告行為，
      次按首揭行政院衛生署92年4 月22日衛署藥字第09200200
      71號函釋意旨，網路廣告係屬化粧品衛生管理條例第24條
      第1 項所稱傳播工具之廣告，是化粧品廠商於網路登載或
      宣播廣告時，應依化粧品衛生管理條例第24條第2項 規定
      辦理。查本件系爭網站所登載之廣告內容，載有產品名稱
      、圖片、成分及功效等事項，已提供予一般民眾其所販售
      產品之相關資訊，並使該等資訊藉由網際網路之功能使不
      特定人得上網閱覽，達到招徠消費者購買之目的，經核業
      屬廣告行為，原告自應依前開規定，於事前申請主管機關
      核准，始得刊播廣告。原告雖聲稱遭查獲本件違規事實之
      網頁仍在測試階段，並無買賣行為，惟本件查獲機關本市
      中正區衛生所人員已能以一般上網者之身分，聯結至查獲
      本件違規事實之網站，獲知系爭產品相關資訊，原告刊載
      化粧品廣告之行為業已完成，自不能以網站尚未完成建置
      為由而邀免責；且依化粧品衛生管理條例第24條第2 項及
      第30條第1 項規定，化粧品廣告之行為人負有於登載或宣
      播廣告前，應先將廣告之內容向主管機關申請並獲核准後
      始得刊播之義務，如有違反，即應予處罰，至於事後有無
      實際銷售之結果，並無礙於違規事實之成立。復查系爭電
      視廣告內容與核准之化粧品廣告核定表內容不符，此有行
      政院衛生署衛署粧廣字第9305151 號藥物、化粧品廣告核
      定表可憑，且原告亦未重新申請核可，自屬違法；又本件
      原告違規事實為未經申請核准而登載系爭廣告，自與化粧
      品廣告內容所使用之文字是否符合法令規定無涉，是指訴
      理由主張系爭廣告內容並無猥褻、有傷風化或虛偽誇大，
      故並不違法一節，顯屬誤解法令。從而，被告對系爭廣告
      併案處原告2 萬元罰鍰，並命違規廣告應立即停止登載，
      依法並無不合。
   理  由
一、原告主張：系爭廣告關於「S30 滋養霜」、「薰衣草香水粉
    」部分，係在網路測試中所放置，以查網頁建構是否健全，
    非屬進行買賣之廣告行為。且上開商品並未標上價格，網頁
    內亦無金流及物流設置，在150 餘種產品中，僅使用上述2
    種廣告產品作測試。目前原告所有產品均已經行政院衛生署
    核准在案並繳交審查費用，原告絕不可能僅以眾多產品中之
    2 項產品來作廣告以資招徠生意，故上開2 種產品僅係作為
    測試網路功能之用甚明。另關於電視頻道所宣播之「BC2 醒
    膚平紋精華組合」化粧品廣告部分，於播放前即已向行政院
    衛生署申請核准，並經核准刊載在案。廣告內容雖載有「類
    肉毒桿菌」字樣，然係依照英文Argireling直接翻譯而來，
    此中英對照翻譯之結果並未違背原核准表內規定之內容。另
    外，廣告內容亦無宣播猥褻、有傷風化或虛偽誇大之情事，
    故原告並無違反化粧品衛生管理條例第24條第2 項規定。為
    此，依據行政訴訟法第4 條第1 項規定提起撤銷訴訟，求為
    判決如聲明所示。
二、被告則以：系爭廣告關於「BC2 醒膚平紋精華組合」化粧品
    部分，與核准之化粧品廣告核定表內容不符；另其在系爭網
    站所登載之「S30 滋養霜」及「薰衣草香水粉」化粧品廣告
    部分，亦未事先申請核准，即擅自在網站上刊載，其違規事
    證明確，洵堪認定。本件原告在網站上登載之廣告內容，載
    有產品名稱、圖片、成分及功效等事項，已提供予一般民眾
    其所販售產品之相關資訊，並使該等資訊藉由網際網路之功
    能使不特定人得上網閱覽，達到招徠消費者購買之目的，經
    核確屬廣告行為，原告自應依前開規定，於事前申請主管機
    關核准，始得刊播廣告。另本件查獲機關中正區衛生所人員
    已能以一般上網者之身分，聯結至查獲本件違規事實之網站
    ，獲知系爭產品相關資訊，原告刊載化粧品廣告之行為業已
    完成，自不能以網站尚未完成建置為由而邀免責。且化粧品
    廣告之行為人負有於登載或宣播廣告前，應先將廣告之內容
    向主管機關申請並獲核准後始得刊播之義務，如有違反，即
    應予處罰，至於事後有無實際銷售之結果，並無礙於違規事
    實之成立。復查系爭電視廣告內容與核准之化粧品廣告核定
    表內容不符，原告既未重新申請核可，自屬違法，尚與化粧
    品廣告內容所使用之文字是否符合法令規定無涉。從而，被
    告對系爭廣告併案處原告2 萬元罰鍰，並命違規廣告應立即
    停止登載，依法並無不合等語，資為抗辯。
三、「本條例所稱衛生主管機關：在中央為行政院衛生署；在直
    轄市為直轄市政府；在縣（市）為縣（市）政府。」化粧品
    衛生管理條例第2 條定有明文，原告址設於臺北市○○路○
    段174 號9 弄12號，臺北市政府為本件違反化粧品衛生管理
    條例事件之法定衛生主管機關。又臺北市政府組織自治條例
    第2 條第2 項規定：「中央法令規定市政府為主管機關者，
    市政府得將其權限委任所屬下級機關辦理。」是臺北市政府
    依據上述及行政程序法第15條規定，以90年8 月23日府秘2
    字第9010798100號函公告：化粧品衛生管理條例中有關臺北
    市政府權限事項，委任被告，以被告名義執行之，並自90
    年9 月1 日起生效，被告為本件之主管機關。按「化粧品之
    廠商登載或宣播廣告時，應於事前將所有文字、畫面或言詞
    ，申請中央或直轄市衛生主管機關核准，並向傳播機構繳驗
    核准之證明文件。」「違反第24條第1 項或第2 項之規定者
    ，處5 萬元以下罰鍰；情節重大或再次違反者，並得由各該
    主管機關撤銷其有關營業或設廠之許可證照。」化粧品衛生
    管理條例第24條第2 項、第30條亦有明文，則化粧品之廠商
    違反上開規定，衛生主管機關自得加以取締，依法處罰並命
    違反者停止其行為，合先敘明。
四、上開事實概要欄所述之事實，為兩造所不爭執，並有被告93
    年8 月30日北市衛四字第09336104300 號行政處分書及送達
    證書、罰緩收據、93年8 月2 日北市衛四字第09335356200
    號行政處分書、行政院衛生署93年6 月2 日衛署藥字第0930
    321235號函及附件「衛署粧廣字第9305151 號（廣告類別：
    電視30分鐘）」廣告核定表、93年2 月12日衛署藥字第09
    30304134號函、94年5 月9 日衛署藥字第0940314443號函及
    附件廣告核定表8 份（衛署粧廣字第9405047 號、第000000
    0 號、第0000000 號、第0000000 號、第0000000 號、第00
    00000 號、第0000000 號、第0000000 號）、收據、92年4
    月22日衛署藥字第0920020071號函；被告所屬大安區衛生所
    93年7 月6 日北市安衛三字第0933062348號函、中山區衛生
    所93年8 月17日北市中衛三字第09360712800 號函及檢附之
    丙○○93年8 月12日談話紀錄、中山區衛生所93年7 月22
    日北市中衛三字第09360659900 號函及檢附之丙○○93年7
    月19日談話紀錄、委託書、經濟部工廠登記證、萬華區衛生
    所93年6 月30日北市萬衛三字第09260360200 號函及檢附之
    授權同意書、違規廣告監錄查報表；大安區衛生所93年7 月
    8 日北市安衛三字第09330649000 號函及檢附之廣告監錄查
    報表、授權同意書、中正區衛生所93年7 月6 日北市正衛三
    字第09360434800 號函、大安區衛生所93年7 月6 日北市安
    衛三字第09330625400 號函、ARGIRELINE產品相關中英文資
    料、臺北市政府北市商一字第00402305-1號營利事業登記證
    、北市建商87字第402305號營利事業登記證、原告公司變更
    登記表（負責人謝永旺）、原告公司變更登記表（負責人甲
    ○○）等件分別附原處分卷、訴願卷可稽，為可確認之事實
    。
五、歸納兩造之上述主張，本件爭執之重點在於：系爭「BC2 醒
    膚平紋精華組合」化粧品廣告部分，是否與已核准之化粧品
    廣告核定表所欲規範之本旨不符而應受罰？原告是否以測試
    方式在系爭網頁登載系爭「S30 滋養霜」「薰衣草香水粉」
    化粧品廣告？該部分應否受化粧品衛生管理條例第24條第2
    項所規範？經查：
（一）本件原告固於93年5 月17日就「BC2 醒膚平紋精華組合」
      化粧品部分，向行政院衛生署申請電視廣告審查，其中內
      容除有關「有生化機製（按為『制』之誤載）的類肉毒桿
      菌」等文詞被刪除外，其餘皆經該署核准在案，有上開行
      政院衛生署93年6 月2 日衛署藥字第0930321235號函及附
      件「衛署粧廣字第9305151 號（廣告類別：電視30分鐘）
      」廣告核定表附卷可參，然原告仍於聯維有線電視系統第
      11頻道、大安文山有線電視系統第11頻道之富躍購物臺宣
      播「BC2 醒膚平紋精華組合」化粧品廣告時，分別有「類
      肉毒桿菌，從外撫平皺紋，預防皺紋的產生，玻尿酸、蘆
      薈萃取液，保持細胞間水分，潤澤保濕細嫩肌膚，植物性
      彈力蛋白，肌膚重塑因子，聚麩胺酸，增加肌膚彈性活力
      ，深海海洋性膠原蛋白，植物性胎盤素，深層修護已受損
      的肌膚」、「類肉毒桿菌保養品，最新生化科技，擦的肉
      毒桿菌…它的功效是瞬間遮斷神經細胞組織傳送、釋放肌
      肉細胞、撫平皺紋，添加深海膠原蛋白、植物型胎盤素（
      大豆中萃取），達到保濕修護細胞功能，活化細胞，還有
      玻尿酸、彈力素、彈力蛋白，增加肌肉彈性及保濕，適用
      敏感性肌膚，添加蘆薈…具抗敏成分…深層修護已受損的
      肌膚…」等字樣，涉及介紹「生化機制」、「類肉毒桿菌
      」，與核准之化粧品廣告核定表內容不符。而本件電視廣
      告宣播之事前審查機關行政院衛生署既將原告原來申請之
      「有生化機製（按為『制』之誤載）的類肉毒桿菌」等文
      詞逕行刪除，顯係認定其為不法或不妥乃有意地將之列入
      禁止規範之範圍，自不容許原告再以任何名義或形式宣播
      ，故原告徒以「類肉毒桿菌」係依照英文Argireling直接
      翻譯而來，此中英對照翻譯之結果並未違背原核准表內規
      定之內容云云有所主張，容非適理，即無足取。另原告在
      系爭網頁所登載之「S30 滋養霜」及「薰衣草香水粉」化
      粧品廣告部分，其內容載有產品名稱、圖片、成分及功效
      等事項，並未事先申請核准即擅自登載等情，為本院認定
      屬實，已如前述。從而，被告依據上開事實認定系爭廣告
      內容文字、畫面及文詞，有未於事前申請衛生主管機關核
      准即予宣播及登載之情事，違反化粧品衛生管理條例第24
      條第2 項規定，爰依同條例第30條第1 項規定作成原處分
      ，自非無據。
（二）次按所謂廣告行為，係指利用傳播媒體或其他方法，宣傳
      特定產品或業務，以達招徠消費者為目的之行為。而網路
      為一種以電子資訊服務的使用者為溝通對象的電子媒介，
      其功能與報紙、電視等資訊媒體一般，故在網路上刊登廣
      告，亦可達招徠消費者循線購買之效果，應屬上開廣告定
      義下之傳播媒體。查本件系爭網站所登載「S30 滋養霜」
      、「薰衣草香水粉」化粧品廣告部分，載有產品名稱、圖
      片、成分及功效等事項，已提供予一般民眾其所販售產品
      之相關資訊，並使該等資訊藉由網際網路之功能使不特定
      人得上網閱覽，達到招徠消費者購買之目的，參酌前開說
      明，原告所為確係廣告行為毋庸置疑，原告之上開行為自
      應受化粧品衛生管理條例第24條第2 項須於事前將廣告內
      容申請核准之規定所規範，乃屬當然。雖原告訴稱遭查獲
      違規事實之系爭網頁仍在「測試」階段，並無買賣行為云
      云，然原告此部分主張，顯與原告之代理人丙○○於93年
      7 月19日被告所屬中山區衛生所訪談時所稱：「（貴公司
      於網路http：//www.bestchoi ce.com.tw/ …刊登『S30
      滋養霜、薰衣草香水粉』化粧品廣告，是否為貴公司所刊
      載，有無申請廣告核准，產品屬性為何？）是本公司『內
      部網站，僅供本公司會員參考』，並未作產品之販售…」
      等語不符，一指處於測試階段，一為正常網站，但僅供會
      員使用，兩者相互齟齬歧異，不足採信。況本件查獲機關
      即被告所屬中正區衛生所人員已能以一般上網者之身分，
      聯結至查獲本件違規事實之網站，獲知系爭產品相關資訊
      ，有系爭網頁畫面可資參照，顯見非會員亦得瀏覽系爭廣
      告內容，並未受到任何管控，實與一般廣告無異，亦即不
      特定人均可從中獲悉上開產品之相關資訊，達到廠商所欲
      宣傳之效果。是原告起訴時主張系爭網頁仍在測試階段云
      云，及其代理人丙○○於上開訪談時陳稱系爭網頁僅是公
      司內部網路，僅供會員參考云云，皆非可採。又商業廣告
      僅是以招徠消費者購買為目的所從事之商業上宣傳行為，
      性質上屬要約引誘，業者僅需從事一定商業宣傳即已構成
      廣告行為，並不以廣告內容標示價格為必要。另依化粧品
      衛生管理條例第24條第2 項及第30條第1 項規定，化粧品
      廣告之行為人負有於登載或宣播廣告前，應先將廣告之內
      容向主管機關申請並獲核准後始得刊播之義務，如有違反
      ，即應予處罰，至於事後有無實際銷售之結果，並無礙於
      違規事實之成立。從而，原告主張系爭網頁未標上價格及
      其公司未進行買賣，不能認定為廣告云云，諒係曲解並增
      加本法有關廣告行為所無之法律要件，故不可取。
（三）末者，原告雖另主張目前已將所有產品之廣告送行政院衛
      生署核准在案，並繳交審查費用云云，然因該等行為皆屬
      本件違章行為後之事實，均無解於本件違章行為之成立，
      亦不能藉此反推被告在作成原處分時有何違法之情事。而
      本件所處罰者為原告未經申請核准而宣播或登載系爭廣告
      之行為，自與廣告內容所使用之文詞是否符合法令規定無
      涉，是起訴理由主張系爭廣告內容並無猥褻、有傷風化或
      虛偽誇大，故並不違法乙節，亦與本案無關，不再贅述，
      均附此敘明。
六、綜上所述，被告以原告在電視頻道內宣播「BC2 醒膚平紋精
    華組合」化粧品廣告時，廣告內有「生化機制」、「類肉毒
    桿菌」等文詞，與核准之化粧品廣告核定表內容不符，及原
    告在系爭網頁所登載之「S30 滋養霜」及「薰衣草香水粉」
    化粧品廣告時，其內容所登載之有關產品名稱、圖片、成分
    及功效等事項，均未於事先申請核准，違反化粧品衛生管理
    條例第24條第2 項規定，爰依同條例第30條第1 項規定，處
    以原告2 萬元罰鍰，並命違規廣告應立即停止登載，如再經
    查獲，依法加重罰鍰處分等，其認事用法均無違誤，訴願決
    定遞予維持，亦無不合，原告徒執前詞，訴請撤銷原處分及
    訴願決定，為無理由，應予駁回。
據上論結，本件原告之訴為無理由，爰依行政訴訟法第98條第3
項前段，判決如主文。
中    華    民    國    95    年     6    月   13     日
                  第一庭審判長法  官  王立杰
                              法  官  周玫芳
                              法  官  劉錫賢
上為正本係照原本作成。
如不服本判決，應於送達後20日內，向本院提出上訴狀並表明上
訴理由，如於本判決宣示後送達前提起上訴者，應於判決送達後
20日內補提理由書狀 (須按他造人數附繕本)。
中    華    民    國    95    年     6    月   13     日
                              書記官  林佳蘋


司法院資訊處製作；財團法人民間司法改革基金會備份。
